臺灣高等法院高雄分院民事判決　九十一年度上易字第四一號
　　上　訴　人　庚○○○
　　　　　　　　甲○○
　　　　　　　　辛○○
　　　　　　　　壬○○
　　　　　　　　丑○○
　　上　訴　人　癸○○
　　追加被告　　子○○
　　　　　　　　乙○○
　　　　　　　　辰○○
　　　　　　　　巳○○
　　訴訟代理人　未○○
　　追加被告　　申○○
　　被上訴　人　酉○○
右當事人間請求拆屋還地等事件，上訴人對於中華民國九十年十二月二十四日臺灣高
雄地方法院九十年度訴字第二０二三號第一審判決提起上訴，被上訴人並為訴之追加
及減縮，本院判決如左：
      主　    文
上訴駁回。
原判決主文第二項所命給付之利息，均減縮至民國九十一年十月十七日起算。
追加被告子○○、申○○應將坐落高雄縣美濃鎮○○段二一六號土地上，如附圖所示
Ａ部分，面積二一九點八平方公尺之建物拆除後，將土地返還被上訴人及其他共有人
。
追加被告子○○、申○○應給付被上訴人新台幣伍仟柒佰參拾肆元，及自民國九十一
年十月十七日起至清償日止，按年息百分之五計算利息，並自民國九十年七月十五日
起至返還前項土地之日止，按月給付被上訴人新台幣壹佰貳拾貳元。
其餘追加之訴駁回。
第二審訴訟費用，由上訴人及追加被告子○○、申○○負擔五分之四，餘由被上訴人
負擔。
      事實及理由
壹、程序部分：
一、本件上訴人張春雨於提起上訴後之民國九十一年六月二十二日死亡，經本院依職
    權裁定命其繼承人丙○○○、午○○、戊○○、己○○、寅○○及卯○○（下稱
    丙○○○等人）承受並續行訴訟，先予說明。
二、按訴訟標的對於數人必須合一確定時，在第二審仍得追加其原非當事人之人為當
    事人，且如請求之基礎事實同一時，亦得為訴之追加，此從民事訴訟法第四百四
    十六條第一項、第二百五十五條第一項第二款及第五款規定觀之甚明。本件被上
    訴人於原審起訴時，僅列庚○○○、甲○○、張春雨（已死亡，由丙○○○等人
    承受訴訟）、辛○○、丑○○、壬○○及癸○○等人（下稱庚○○○等人）為對
    造當事人，於本院審理中，因庚○○○等人抗辯被上訴人所請求拆除之標的物（
    即附圖所示Ａ部分之地上物），係其等與子○○、申○○（下稱子○○等人）繼
    承張來金而公同共有，對於全體共有人必須合一確定，其當事人適格要件始無欠
    缺，乃追加子○○等人為對造當事人，並列為追加被告，依前開條文規定，應予
    准許。又因庚○○○等人抗辯就附圖所示Ｂ部分之土地，除其等與子○○等人共
    同占用外，另有乙○○、辰○○、巳○○、未○○及丁○○等人（下稱乙○○等
    人）亦共同占有使用，乃基於請求之基礎事實同一（均為無權占用），而追加乙
    ○○等人為對造當事人，並列為追加被告，依前開條文規定，亦應准許，均先說
    明。
三、上訴人癸○○及追加被告子○○、申○○、乙○○、辰○○、巳○○、未○○及
    丁○○，均經合法通知而無正當理由未到場，核無民事訴訟法第三百八十六條各
    款所列之情形，爰依被上訴人之聲請，由其對此部分未到場之上訴人及追加被告
    一造辯論而為判決。
貳、實體部分：
一、被上訴人起訴主張：坐落高雄縣美濃鎮○○段二一六號土地（下稱系爭土地），
    為伊及訴外人李春榮等人所共有，伊應有部分為六分之一。詎庚○○○等人所公
    同共有門牌號碼高雄縣美濃鎮○○街三五巷六號之建物（下稱系爭建物），竟無
    權占用如附圖所示Ａ部分土地，其等並同時占有如附圖所示Ｂ部分之土地（空地
    ）使用。爰依民法第七百六十七條前段之規定，請求庚○○○等人將上開占用Ａ
    部分土地上之建物拆除，並返還Ａ、Ｂ部分之土地與伊及全體共有人，及依不當
    得利之規定，請求命庚○○○等人給付自八十六年九月十五日起至九十年七月十
    四日止，相當於租金之利益即新台幣（下同）九萬三千一百五十三元及加計法定
    遲延利息，另自九十年七月十五日起，至返還土地之日止，按月給付一千九百八
    十二元。並經庚○○○等人為當事人適格要件之抗辯後，於本院為訴之追加，而
    聲明：(一)庚○○○等人之上訴駁回。(二)追加被告子○○、申○○應與庚○○○等
    人將系爭土地上如附圖所示Ａ部分之系爭建物拆除，將上開土地返還被上訴人及
    其他共有人。(三)追加被告子○○、申○○、乙○○、辰○○、巳○○、未○○及
    丁○○應與庚○○○等人將系爭土地上如附圖所示Ｂ部分之土地交還與被上訴人
    及其他共有人。(四)追加被告子○○、申○○應與庚○○○等人共同給付被上訴人
    七千四百五十四元，及自九十一年十月十七日起至清償日止，按年息百分之五計
    算之利息，並自九十年七月十五日起至返還土地之日止，按月給付被上訴人一百
    二十二元。(五)追加被告子○○、申○○、乙○○、辰○○、巳○○、未○○及丁
    ○○應與庚○○○等人共同給付被上訴人一千七百三十九元，及自九十一年十月
    十七日起至清償日止，按年息百分之五計算之利息，並自九十年七月十五日起至
    交還土地之日止，按月給付被上訴人三十七元。(六)訴訟費用由上訴人及追加被告
    負擔（就被上訴人請求庚○○○等人給付相當租金利益逾七千四百五十四元之本
    息，及逾按月給付一百五十九元部分，經原審駁回其請求後，未據聲明不服；另
    就請求庚○○○等人給付相當租金利益七千四百五十四元之利息部分，則減縮為
    自九十年十月十七日起算）。
二、上訴人庚○○○等人則以：系爭土地於八十五年間重測後面積增加四平方公尺，
    而伊等所有同段第二一七號土地面積卻減少一０七平方公尺，且鄰近多筆土地亦
    有面積增減之情形，伊等所有之系爭建物係位於第二一七號土地內，並未占用系
    爭土地，目前現狀係因重測錯誤造成界址位移所致，且該建物早於三十七年間即
    興建完成，而均未遭被上訴人異議，依民法第七百九十六條規定，被上訴人亦不
    得請求拆除，況伊等係信賴重測前之地籍圖而興建，並無故意或過失占用系爭土
    地，被上訴人依據錯誤之重測結果請求，亦與誠信原則等語資為抗辯。經原審命
    其拆屋還地及給付相當租金之利益後，提起上訴，並於本院聲明：(一)原判決不利
    於上訴人部分廢棄。(二)右廢棄部分，被上訴人第一審之訴駁回。(三)第一、二審訴
    訟費用由被上訴人負擔。
三、追加被告乙○○、辰○○、巳○○、未○○則以：系爭建物並非伊等所有，伊等
    亦未占有使用系爭土地等語為抗辯，而聲明駁回被上訴人之請求。
四、追加被告子○○則以：伊雖為祖父張來金及父親張富昌之繼承人，但系爭建物係
    張來金所興建等語為抗辯，而聲明請求駁回被上訴人之請求。
五、追加被告癸○○、申○○、丁○○均未曾到庭，亦未提出書狀作何聲明或陳述。
六、被上訴人主張系爭土地為其與訴外人李春榮等所共有，其應有部分為六分之一，
    而庚○○○等人及子○○等人因繼承所公同共有之系爭建物有占用如附圖所示Ａ
    部分土地，面積二一八．九平方公尺，庚○○○等人並同時占用如附圖所示Ｂ部
    分土地，面積六五．六七平方公尺等情，業據上訴人提出土地登記簿謄本、地籍
    圖及現場照片十三張為證，且經原審會同地政人員履勘現場查明屬實，有勘驗筆
    錄及複丈成果圖在卷可稽，庚○○○等人對此亦不爭執，而子○○等人經合法通
    知就此部分事實亦未到場表示爭執，則此部分事實，可堪認為真實。又被上訴人
    係主張系爭建物無權占用系爭土地，庚○○○等人亦無權使用附圖所示Ｂ部分土
    地，而庚○○○等人則抗辯系爭建物係位於其等所有之同段第二一七號土地內，
    係因重測結果致界址位移，則本件之主要爭點應在於重測結果是否有使土地界址
    位移之情形。經查：
  (一)證人即內政部土地測量局測量人員謝慶河於原審證稱「當初系爭土地是我去重測
    的，我依據日據時代的地籍圖及鄰近的使用現況測量，八十四年就發現土地與房
    子有誤謬的情形」，「我發現房子坐落的位置與日據時代的地籍圖不同，被告房
    子的形狀與日據時代的地籍圖相似，但所在位置與地籍圖不合，且與整個村莊套
    圖會有誤差」，「我重測的地籍圖就是現在地政機關所使用的地籍圖，若依照現
    在的地籍圖，被告就會占有原告的土地」，「被告重測後的土地確實有縮小一０
    七平方公尺」，「因為我們根據地籍圖坵塊、鄰近現況來測量，雖然少了一０七
    平方公尺，但與現有狀況的使用形狀是相近的，之所以少一０七平方公尺是因為
    日據時代的面積計算不夠精確，還有地籍圖伸縮的問題。但本件主要是因為日據
    時代面積計算不精確的問題，我在測量其他案子的時候，也會有這樣的問題。所
    謂依使用現狀判斷是指就整個我要測量的範圍的房子坐落位置、田埂、道路、圍
    牆來判斷。我認為現在地籍圖是比較合理的」（見原審卷第一二六、一二七頁）
    ；另證人即高雄縣美濃鎮地政事務所測量員黃喜財亦於原審證稱「我在後階段參
    與重測，重測是合理的，因為是根據大範圍使用現狀與日據時代的地籍圖來套合
    。被告所有的土地會減少是因原始使用的日據時代的地籍圖面積計算有問題，日
    據時代的計算方式較不精確，誤差較大，所以被告的土地會減少」，「我亦發現
    被告所有房子的形狀與日據時代的地籍圖相似，但坐落位置與日據時代的地籍圖
    就已不合，發生位移的情形，不是我們重測後才把它位移」等語（見原審卷第一
    二八頁），可見本件重測時係參酌日據時期之原始地籍圖、大範圍之土地使用現
    狀，及較為精確之測量方法所為，則基於此專業性綜合判斷所為之重測結果，自
    應較日據時期之地籍資料所示之土地狀況為正確，並較符合土地真實情狀。
  (二)再者，證人黃喜財於本院履勘現場時證稱「第二一七號土地原登記簿面積為二九
    一０平方公尺，但依舊地籍圖測量的面積為二七七六．五二平方公尺，經重測後
    實地面積、登記簿面積及地籍圖計算出面積，均為二八０三平方公尺，所以原先
    登記簿的面積與地籍圖的面積就已經不符合」等語（見本院卷第一一四頁），且
    提出面積分析表為據（見本院卷第一三八頁），可見庚○○○等人所有之第二一
    七號土地，在重測前之登記簿面積與實地面積已有不符，實地面積已較登記簿面
    積減少一三三．四八平方公尺（即0000－0000.52＝133.48），而重測後之面積
    為二八０三平方公尺，尚且較重測前之實地面積增加二六．四八平方公尺（即
    0000－0000.52＝26.48），而經本院會同地政人員就庚○○○等人所主張系爭土
    地之寬度為再次測量結果，亦與上開複丈成果圖所示之結果相符，有勘驗筆錄在
    卷可稽（見本院卷第一三七頁），則重測之結果，第二一七號土地在登記簿面積
    上雖有減少，但實地面積則有增加，且系爭土地之界址並無錯誤，庚○○○等人
    認係因重測結果使界址位移之主張，即難採信。
  (三)按土地所有人建築房屋逾越疆界者，鄰地所有人如知其越界而不即提出異議，不
    得請求移去或變更其建築物，固為民法第七百九十六條前段所明定，然本條適用
    之前提，係在於土地所有人越界建築當時，鄰地所有人明知其越界而不即提出異
    議之情形，換言之，倘土地所有人越界建築之房屋已完成後，鄰地所有人始知其
    事者，縱鄰地所有人未提出異議，亦無本條適用之餘地。本件庚○○○等人雖辯
    稱系爭建物於三十七年間即興建完成，多年來均未經被上訴人提出異議，自不得
    再請求拆除，否則即與誠信原則有違等語。然查，系爭建物係由張來金所興建，
    為庚○○○等人所自陳，而在八十五年間重測前，兩造並未因土地界址有過爭執
    ，亦為庚○○○等人所不否認，則被上訴人主張其係重測後始知悉系爭建物有越
    界建築之情事，即可採信，依前開說明，應無民法第七百九十六條之適用，庚○
    ○○等人此部分抗辯，尚有誤解。又系爭建物屬未保存登記之建物，在興建當時
    未經實質確定界址，而被上訴人係於重測後始知悉此占用情事，且本件占用之面
    積除空地部分為六五．六七平方公尺外，系爭建物之使用之面積即高達二一八．
    九平方公尺，合計二八五。四七平方公尺，已佔系爭土地全部面積之百分之十七
    ．五左右，在經濟效益上，已足以影響及減損系爭土地之整體使用價值，則被上
    訴人在知悉重測結果後，基於整體經濟價值之考量而請求拆屋還地，尚難認與誠
    信原則有所違背，庚○○○等人此部分主張，亦難為其有利之認定。
  (四)依上所述，系爭建物確已占有如附圖所示Ａ部分之土地，而此建物既為庚○○○
    等人及子○○等人所公同共有，且其等亦無合法占有之權源，則被上訴人依民法
    第七百六十七條前段及第八百二十一條之規定，請求將此建物拆除及返還所占用
    之基地，自屬有據。又就附圖所示Ｂ部分土地，為庚○○○等人占有使用之事實
    ，為其所不爭執，而其等就此占用部分既無合法之權源，則被上訴人依民法第七
    百六十七條前段規定，請求庚○○○等人交還此部分土地，即屬正當。至追加被
    告子○○等人及乙○○等人，被上訴人雖一併請求其等交還附圖所示Ｂ部分土地
    ，然其既自陳無法舉證證明子○○等人及乙○○等人有占有使用之事實，則其請
    求子○○等人及乙○○等人交還此部分土地，自屬無據。
七、按無權占有他人土地，可獲得相當於租金之利益，為社會通常之觀念，最高法院
    六十一年度台上字第一六九五號判例意旨可供參酌；且上開不當得利請求權，係
    屬可分之債權，由共有債權人共同分享，依司法院院字第一九五０號解釋，共有
    人可按其應有部分，直接請求債務人為一部之給付。經查，如附圖所示Ａ部分土
    地，為庚○○○等人及子○○等人所占用，而附圖所示Ｂ部分土地，則為庚○○
    ○等人所占用等情，業如前述，則被上訴人請求其等自八十六年九月十五日起至
    九十年七月十四日止，共四十七個月，依被上訴人應有部分六分之一計算相當於
    租金額之不當得利，及自九十年七月十五日起拆屋還地之日止，按月依同上比例
    給付被上訴人相當於租金額之不當得利，即屬有據。至其請求追加被告子○○等
    人及乙○○等人就附圖所示Ｂ部分土地，應與庚○○○等人共同給付相當租金之
    不當得利，因其等既無占用之情事，則被上訴人此部分請求，即無所據，尚難准
    許。
八、經查，系爭土地位於高雄縣美濃鎮，系爭建物為平房現供居住使用，空地部分則
    原為豬圈，現長滿雜草，而系爭土地面臨高雄縣美濃鎮○○街三十五巷，鄰近多
    為住宅區○○○道路有中興路與福美路，於福美路上有福安國小、美濃民俗文化
    村，於中興路上則有中壇派出所、美濃客家庄，不遠處亦有高速公路可連接高雄
    市區，交通便捷，生活機能頗為健全等情，業據原審履勘現場查明屬實，並有地
    圖一份及照片十張在卷可憑，則依系爭土地坐落位置、工商繁榮程度、交通狀況
    、使用人利用系爭土地之經濟價值及所受利益等情狀，並參酌土地法第一百零五
    條、第九十七條規定，本院認為以申報地價年息百分之十，為本件相當租金額之
    計算基準，應屬適當。又系爭土地自八十六年七月起，每平方公尺之申報地價均
    為四百元，有高雄縣美濃地政事務所地價證明書在卷可憑，則以Ａ部分土地面積
    為二一九．八平方公尺，依上開基準及被上訴人應有部分計算結果，每月之金額
    應為一百二十二元（計算式：400×219.8×0.1÷12÷6＝122），而四十七個月
    之金額則應為五千七百三十四元（計算式：122×47＝5734）。另以Ｂ部分土地
    面積六五．六七平方公尺，依上開基準及被上訴人應有部分計算結果，每月之金
    額應為三十七元（計算式：400×65.67×0.1÷12÷6＝37）），而四十七個月之
    金額則應為一千七百三十九元（計算式：37×47＝1739）。
九、依上所述，被上訴人本於不當得利之法律關係，請求庚○○○等人及子○○等人
    就附圖所示Ａ部分土地，給付相當租金之不當得利五千七百三十四元及自九十一
    年十月十七日起至清償日止，按年息百分之五計算之利息，並自九十年七月十五
    日起至拆屋還地之日止，按月給付一百二十二元，即屬正當。另請求庚○○○等
    人，就附圖所示Ｂ部分土地，給付相當租金之不當得利一千七百三十九元及自九
    十一年十月十七日起至清償日止，按年息百分之五計算之利息，並自九十年七月
    十五日起至拆屋還地之日止，按月給付三十七元，亦屬正當。至請求子○○等人
    及乙○○等人，就占用附圖所示Ｂ部分土地，給付相當租金之不當得利部分，尚
    屬無據。
十、綜上所述，庚○○○等人及子○○等人所公同共有之系爭建物，無權占用如附圖
    所示Ａ部分土地，庚○○○等人亦無權占用Ｂ部分土地，則被上訴人本於共有人
    之地位，依民法第七百六十七條前段及第八百二十一條規定，請求庚○○○等人
    將占用之Ａ部分土地之系爭建物拆除後返還土地，及請求庚○○○等人將占用之
    Ｂ部分土地交還，並本於不當得利之法律關係，請求庚○○○等人給付占用Ａ、
    Ｂ部分土地如上所述之相當租金之利益（就合計七千四百七十三元之本息部分，
    因計算方式四捨五入之不同，被上訴人在原審僅確定請求七千四百五十四元之本
    息，並減縮利息自九十一年十月十七日起算），均屬有據，應予准許。原審就上
    開應准許部分，為被上訴人勝訴之判決，即屬正當，庚○○○等人之上訴意旨指
    摘原判決不當，求予廢棄，為無理由，應予駁回。另被上訴人於本院所為訴之追
    加，其中就附圖所示Ａ部分土地，請求子○○等人拆屋還地及給相當租金五千七
    百三十四元之本息，並按月給付一百二十二元之不當得利部分，為有理由，應予
    准許；至就附圖所示Ｂ部分土地，請求子○○等人及乙○○等人交還此部分土地
    及給付相當租金之不當得利部分，為無理由，應予駁回。
十一、據上論結，本件庚○○○等人之上訴為無理由，被上訴人追加之訴部分，則為一
    部有理由，一部無理由，依民事訴訟法第四百六十三條、第四百四十九條第一項
    、第三百八十五條第一項前段、第七十九條但書、第八十五條第一項前段，判決
    如主文。
中　　　華　　　民　　　國　　九十一　　年　　　十　　　月　　三十一　　日
                                      臺灣高等法院高雄分院民事第二庭
~B1審判長法官　簡色嬌
~B2法　　　官　陳真真
~B3法　　　官　林紀元
右為正本係照原本作成。
對本判決不得上訴。
中　　　華　　　民　　　國　　九十一　　年　　　十　　　月　　三十一　　日
~B法院書記官　張宗芳
